臺灣臺中地方法院刑事判決　　　　　　　 96年度易字第540號
公　訴　人　臺灣臺中地方法院檢察署檢察官
被　　　告　乙○○
上列被告因恐嚇取財案件，經檢察官提起公訴（九十五年度偵緝
字第一九三九號），本院判決如下：
    主    文
乙○○幫助意圖為自己不法之所有，以恐嚇使人將本人之物交付
，未遂，處有期徒刑月，如易科罰金，以佰元折算壹日。
    犯罪事實
一、乙○○可預見一般人收集金融帳戶使用常與財產犯罪密切相
    關，竟不顧他人所可能遭害之危險，仍以縱若有人持以犯罪
    亦無違反本意之不確定幫助恐嚇取財犯意，於民國九十二年
    八月四日辦理中華郵政股份有限公司觀音郵局（下稱觀音郵
    局）帳號00000000000000號帳戶之掛失及存
    摺補發後，於不詳時間、地點將其前開帳戶之存摺、提款卡
    連同密碼，於不詳時間、地點，將其交付予不詳姓名年籍之
    成年人。嗣經該成年人取得上開帳戶後，即與其集團成員，
    基於恐嚇取財之犯意聯絡，由自稱「乙○○」之姓名年籍不
    詳之成年男子，於九十三年八月十日九時三十分許，撥打丙
    ○○（原名張瑟翰）之電話，並向丙○○恐嚇稱：其所有之
    鴿子一隻被網住，要匯新臺幣（下同）二千元至帳號000
    00000000000號帳戶，鴿子才放還等語，惟丙○
    ○並未依其指示匯款，逕行報警，而未得逞，嗣上開帳戶為
    警依程序申請列為警示帳戶後，而查知上情。
二、案經臺中縣警察局烏日分局報告臺灣臺中地方法院檢察署檢
    察官偵查起訴。
    理    由
一、訊據被告乙○○固坦承前開觀音郵局帳戶為其所有之事實，
    惟矢口否認有何幫助恐嚇取財之犯行，辯稱：伊之前是在桃
    園縣觀音鄉做燒窯的操作員，於八十六年間因母親生病，為
    照顧母親，於八十七年間離職，而搬離桃園縣觀音鄉，伊前
    開郵局帳戶之存摺、提款卡、印章是在那時候就掉了，但是
    身分證並未遺失，當時未報警，後來也都不曾再使用該帳戶
    ，在九十二年間伊並未曾至郵局辦理該帳戶之掛失止付云云
    。惟查：
(一)、證人丙○○於九十三年八月十日九時三十分許，接獲自稱「
    乙○○」之姓名年籍不詳之成年人，以電話向其恫稱：其所
    有之鴿子一隻被網住，要匯二千元至帳號00000000
    000000號帳戶，鴿子才放還等語，惟證人丙○○並未
    依指示匯款，逕行報警，而未得逞等情，業據證人丙○○證
    述在卷（臺中縣警察局烏日分局九十四年二月四日烏警刑字
    第○九四○○五○六五四號卷第一頁、臺灣臺中地方法院檢
    察署九十四年度偵字第三三三三號卷第六二、三六頁），復
    有臺中縣警察局烏日分局詐騙帳戶通報警示、詐騙電話斷話
    申請表、臺中縣警察局反詐騙諮詢專線紀錄表、臺中縣警察
    局受理刑事案件報案三聯單、中華郵政股份有限公司中壢郵
    局九十三年九月二日營字第九三五一○四九─○○一號函檢
    附之局號帳號查詢客戶基本資料、查詢帳戶最近交易資料、
    以局號帳號查詢客戶存簿資料各一份、中華郵政股份有限公
    司中壢郵局九十四年四月十五日營字第○九四一一六○一八
    四號函檢附之查詢已印摺交易詳情一份、中華郵政股份有限
    公司中壢郵局九十五年十月二十四日營字第○九五一一○一
    五二○號函檢附之查詢已印摺交易詳情一份、中華郵政股份
    有限公司中壢郵局九十五年十一月十七日營字第○九五一一
    ○一五四八號函檢附之客戶歷史交易清單一份、中華郵政股
    份有限公司中壢郵局九十五年十二月十四日○九五一一○一
    六四二號函檢附之掛失止付申請書一份等在卷可稽（臺中縣
    警察局烏日分局九十四年二月四日烏警刑字第○九四○○五
    ○六五四號卷第五、七、八、一二至一五頁，臺灣臺中地方
    法院檢察署九十四年偵字第三三三三號卷第四○、四一頁，
    、臺灣臺中地方法院檢察署九十五年度偵緝字第一九三九號
    卷第三○、三一、三三至四九、五七、五八頁）。承上可知
    ，被告所有之前開桃園觀音郵局，帳號000000000
    00000號之帳戶確為供作恐嚇取財之匯款帳戶使用。
(二)、被告雖以前揭詞情置辯。惟按金融機構申設之個人帳戶，係
    供個人理財使用之金融工具，為避免個人金融等資料，為人
    所輕易取得，一般通常會小心保管，苟有遺失或遭竊，通常
    亦會報警或辦理掛失手續，以避免遭他人冒用，而被告自承
    遺失後，均未報警或辦理該帳戶掛失之手續，其所述遺失云
    云，是否詳實即非無疑。又依中華郵政股份有限公司中壢郵
    局九十五年十一月十七日營字第○九五一一○一五四八號函
    檢附之前開帳戶之客戶歷史交易清單所示（九十五年度偵緝
    字第一九三九號卷第三三至三七頁），該帳戶於九十年一月
    十日起至九十二年七月十日止，每月之十日、二十日左右，
    均固定有「委發款項」入帳，而所謂「委發款項」係指由第
    三人委由郵局發放之款項，苟前開帳戶確係被告遺失，取得
    該帳戶之人，豈可能長達一年半之時間以此帳戶，作為經常
    性收款入帳之帳戶使用，又前開帳戶曾於九十二年八月四日
    辦理掛失補發存摺，惟按儲戶儲金簿遺失、喪失時應填具「
    儲金簿掛失止付申請書」一份，攜帶身分證，原留印鑑向立
    帳局辦理掛失止付手續，然被告自承八十七年間僅遺失存摺
    、印章、提款卡，而身分證未曾遺失等語，則他人並無被告
    之身分證，如何辦理補發存摺等手續？況將前開帳戶九十二
    年八月四日之掛失止付申請書上所載之「伍拾伍元整」、「
    乙○○」、「桃縣平鎮市○○村○○街九十八巷九號」之字
    跡，與被告當庭書寫之「乙○○，桃園縣平鎮市○○村○○
    街九十八巷九號，伍拾伍元整」之字跡，相互比對，兩者字
    跡書寫之神韻、筆順，字體之結構均為相似，猶以「明」、
    「哲」、「桃」、「縣」、「平」、「鎮」、「民」、「村
    」、「華」、「元」等更是相像，應係出自同一人之手筆，
    此亦有前開儲金簿掛失止付申請書一紙及被告親書之前開字
    跡一紙在卷可憑（九十五年度偵緝字第一九三九號卷第五十
    九頁、本院卷第十二頁），是以，九十二年八月四日之掛失
    止付手續，應係被告本人所申辦。準此，已足推知被告所有
    之前開帳戶存摺、提款卡等於九十二年八月四日止，仍在被
    告之占中使用中，被告辯稱該人頭帳戶於八十七年間即已遺
    失云云，顯無足採，苟被告確未將前開帳戶之存摺、提款卡
    交予他人使用，何以刻意虛構前開事實，此益徵被告欲脫免
    罪責之主觀意圖甚明。另按恐嚇集團為確保其恐嚇之犯罪所
　　得，其所使用供被害人匯入款項之帳戶，必定是其能掌控之
  　帳戶，以確保其能順利提領受詐欺者匯入之款項，故其經常
    以買受或租用之方式以取得帳戶，豈有可能以詐騙或盜取之
    方式取得存摺、提款卡，而使其花費心力恐嚇所得之款項，
    陷於隨時可能為被告申請掛失止付而無法取得之危險。綜上
    可知，被告前開郵局之存摺、印章、提款卡連同密碼，應係
    經被告同意交付予不詳姓名年籍之人，供其等恐嚇取財之用
    。
(三)、金融機構之帳戶為個人理財之工具，為便利大眾使用此一理
    財工具，以資活絡資金供需，對於申請開設金融帳戶並無設
    有任何特殊之限制，一般民眾皆能自由申請開戶，並得同時
    在不同金融機構申請多數存款帳戶使用，乃眾所周知之事實
    ，依一般人之社會生活經驗，倘係經由合法管道之收入或支
    出，其於金融帳戶之存放及提領，本可自行向金融行庫開立
    帳戶後使用，殊無大費周章使用他人帳戶之必要，況且近來
    類如利用電話或報紙刊登廣告恐嚇取財之犯罪類型層出不窮
    ，該等集團多利用人頭帳戶做為出入帳戶，不僅廣為媒體所
    披載，亦經政府一再宣導提醒注意，尤以現今各地金融機構
    所設自動提款機莫不設定轉帳之警示畫面，或張貼警示標語
    ，促請使用大眾注意，衡諸目前社會以電視、報紙甚至網路
    等管道流通資訊之普及程度，以及使用自動提款機從事提款
    、轉帳交易之頻繁，苟見有陌生人不思以自己名義申請開立
    帳戶，反而向不特定人蒐集或收購他人之金融機構帳戶使用
    ，帳戶所有人焉能安心將其帳戶交付收購帳戶之人，而絲毫
    未加懷疑其收集帳戶之目的即在於恐嚇取他人財物？被告既
    明知恐嚇集團多以蒐集他人帳戶供作恐嚇被害人匯款之犯罪
    工具，而將其所開立之前開桃園觀音郵局之帳戶存摺、印章
    、提款卡連同密碼交予他人，由此顯見被告對於他人係將該
    帳戶用以實施恐嚇犯行，當可預見，且其對於該人利用其帳
    戶向人恐嚇財物，並無違背其本意，是被告主觀上應具有幫
    助他人恐嚇財物之不法犯意甚明。本件事證明確，被告犯行
    應堪認定。
二、查被告行為後，刑法第二條第一項業於九十四年二月二日以
    華總一義字第○九四○○○一四九○一號令修正公布，並自
    九十五年七月一日起施行；修正後刑法第二條第一項規定，
    已將新舊法律適用之「從新從輕」原則，改採「從舊從輕」
    原則，而此規定僅係規範行為後法律變更所生新舊法律比較
    適用之準據法，並非實體刑罰法律，自不生行為後法律變更
    之比較適用之問題，應逕行適用新法第二條第一項之規定，
    合先敘明。又被告行為後，刑法第三十三條第五款之罰金刑
    部分，已於九十五年七月一日修正施行，是以刑法第三百四
    十六條之恐赫取財罪之罰金刑部分，法定刑原為得科一千元
    以下罰金，依罰金罰鍰提高標準條例第一條前段之規定提高
    為十倍，提高結果為得科銀元一萬元以下罰金。而依修正後
    刑法施行法第一條之一規定：「（第一項）中華民國九十四
    年一月七日刑法修正施行後，刑法分則編所定罰金之貨幣單
    位為新臺幣。（第二項）九十四年一月七日刑法修正時，刑
    法分則編未修正之條文定有罰金者，自九十四年一月七日刑
    法修正施行後，就其所定數額提高為三十倍。但七十二年六
    月二十六日至九十四年一月七日新增或修正之條文，就其所
    定數額提高為三倍」，及刑法第三十三條第五款修正為：「
    主刑之種類如下：五、罰金：新臺幣一千元以上，以百元計
    算之」等規定觀之，依修正後之法律，刑法第三百四十六條
    恐嚇取財罪所得科處之罰金刑最高額為新臺幣三萬元、最低
    額為新臺幣一千元，然依被告行為時即修正前刑法第三十三
    條第五款規定之罰金最低額銀元一元，並提高十倍計算，前
    開罰金刑，最高額為銀元一萬元，最低額為銀元十元，若乘
    以三倍而換算為新臺幣，最高額雖與新法同為新臺幣三萬元
    ，然最低額僅為新臺幣三十元。因此，比較上述修正前、後
    之刑罰法律，自以被告行為時即修正前關於科處罰金刑之法
    律較有利於被告。本案恐嚇集團成員與其所屬之集團成員，
    基於為自己不法所有之犯意聯絡，以上開之方式恐嚇證人丙
    ○○，惟因證人丙○○未依其指示匯款予恐嚇集團，是該恐
    嚇集團成員所為，均係犯第三百四十六條第三項、第一項之
    恐嚇取財未遂罪。被告將其上開桃園觀音郵局帳戶存摺、印
    章、提款卡連同提款密碼交給恐嚇集團成員，顯係基於幫助
    該恐嚇集團成員恐嚇取財之犯意，且其所為提供前開帳戶之
    行為屬刑法恐嚇取財罪構成要件以外之行為，其既以幫助該
    恐嚇集團犯罪之意思而參與犯罪構成要件以外之行為，核其
    所為，係犯刑法第三十條第一項前段、第三百四十六條第三
    項、第一項之幫助恐嚇取財未遂罪。被告係以幫助恐嚇取財
    犯罪之意思參與犯罪，為恐嚇取財之幫助犯，爰依刑法第三
    十條第二項規定，依正犯之刑減輕之；又被告所幫助之恐嚇
    集團成員著手於恐嚇取財行為之實行而不遂，為未遂犯，應
    依刑法第二十五條第二項規定，減輕其刑，並依法遞減輕之
    。（刑法第三十條第一項、第二項、第二十五條、第二十六
    條，僅係文字之修正或移列，不生新舊法比較之問題，應逕
    行適用裁判時法，最高法院九十五年十一月七日第二十一次
    刑事庭會議決議參照）。爰審酌被告平日素行，其任意提供
    帳戶予不法份子使用，且其所提供帳戶非惟幫助恐嚇取財者
    遂行詐財目的，同時使該行為人得以隱匿其真實身分，減少
    遭查獲之風險，愈使其肆無忌憚，加深犯罪之猖獗，及其提
    供之帳戶僅一個，暨其犯後猶否認犯行，飾詞狡辯，及其犯
    罪之動機、目的、手段等一切情狀，量處如主文所示之刑，
    並依修正前刑法第四十一條第一項前段諭知易科罰金之折算
    標準（按被告行為後，刑法第四十一條第一項前段業於九十
    四年二月二日以華總一義字第○九四○○○一四九○一號令
    修正公布，於九十五年七月一日施行，修正前刑法第四十一
    條第一項前段規定：「犯最重本刑為五年以下有期徒刑以下
    之刑之罪，而受六個月以下有期徒刑或拘役之宣告，因身體
    、教育、職業、家庭之關係或其他正當事由，執行顯有困難
    者，得以一元以上三元以下（按指銀元）折算一日，易科罰
    金。」，又被告行為時之易科罰金折算標準，修正前罰金罰
    鍰提高標準條例第二條前段（現已刪除）規定，就其原定數
    額提高為一百倍折算一日，則本件被告行為時之易科罰金折
    算標準，應以銀元三百元折算一日，經折算為新臺幣後，應
    以新臺幣九百元折算為一日。惟修正後之刑法第四十一條第
    一項前段則規定：「犯最重本刑為五年以下有期徒刑以下之
    刑之罪，而受六個月以下有期徒刑或拘役之宣告者，得以新
    臺幣一千元、二千元或三千元折算一日，易科罰金。」比較
    修正前後之易科罰金折算標準，以九十五年七月一日修正公
    布施行前之規定，較有利於行為人；另按定易科罰金之折算
    標準，係屬科刑規範事項，非屬最高法院九十五年五月二十
    三日九十五年第八次刑庭會議決議第一、（四）則所定，應
    綜合比較新舊法結果，一體適用之罪刑部分《如：共犯、未
    遂犯、想像競合犯、牽連犯、連續犯、結合犯，以及累犯加
    重、自首減輕暨其他法定加減原因（如身分加減）與加減例
    等》，故其即無與之綜合比較之適用，附此敘明。）。
據上論斷，應依刑事訴訟法第二百九十九條第一項前段，刑法第
二條第一項、第三十條第一項前段、第二項、第三百四十六條第
三項、第一項、修正前第三十三條第五款、修正前第四十一條第
一項前段，罰金罰鍰提高標準條例第一條前段、修正前第二條，
判決如主文。
本案經檢察官甲○○到庭執行職務。
中　　華　　民　　國　　96　　年　　3　　 月　　29　　日
                  刑事第十四庭  審判長法  官  陳  葳
                  　　　　　　　　　　法　官  洪堯讚
                  　　　　　　　　　　法　官　劉逸成
上正本證明與原本無異。
如不服本判決，應於送達後十日內向本院提出上訴狀（須附繕本
），上訴於臺灣高等法院臺中分院。
                                      書記官  高勳楠
中　　華　　民　　國　　96　　年　　3　　月　　　29　 日
附錄論罪科刑法條：
中華民國刑法第346條
意圖為自己或第三人不法之所有，以恐嚇使人將本人或第三人之
物交付者，處六月以上五年以下有期徒刑，得併科一千元以下罰
金。
以前項方法得財產上不法之利益，或使第三人得之者，亦同。
前二項之未遂犯罰之。
